【裁判字號】    95,台上,1298
【裁判日期】    950619
【裁判案由】    確認保險關係存在
【裁判全文】
最高法院民事判決            九十五年度台上字第一二九八號
    上  訴  人  甲○○
                        弄3號.
                乙○○
    共      同
    訴訟代理人  張智宏律師
    被 上訴 人  國泰人壽保險股份有限公司
    法定代理人  丙○○
    訴訟代理人  賴盛星律師
上列當事人間請求確認保險關係存在事件，上訴人對於中華民國
九十三年三月二十三日台灣高等法院台中分院第二審判決（九十
二年度保險上字第一九號），提起上訴，本院判決如下：
    主  文
原判決廢棄，發回台灣高等法院台中分院。
    理  由
本件上訴人主張：上訴人甲○○於民國九十年七月五日以自己為
要保人，陳嘉欣為被保險人，向被上訴人投保國泰鍾意終身壽險
（下稱鍾意壽險）及國泰安康住院醫療終身健康保險（下稱健康
保險），保單號碼依序為第0000000000號及第000
0000000號。上訴人乙○○亦於同日以自己為要保人，陳
嘉倫為被保險人，向被上訴人投保鍾意壽險，保單號碼為第00
00000000號。詎被上訴人竟於九十一年七月五日以伊於
投保前未據實告知被保險人曾罹疾病，違反保險法第六十四條規
定為由，解除系爭三件保險契約。伊於投保前對於被上訴人之書
面詢問，業已據實說明，被上訴人之解除契約，並非合法等情，
求為確認甲○○與被上訴人間保單號碼第0000000000
號、第0000000000號，及乙○○與被上訴人間保單號
碼第0000000000號之保險契約關係存在之判決。
被上訴人則以：陳嘉欣及陳嘉倫於八十九年六月二十四日起至九
十年六月二十九日間，曾多次因病至醫院求治，上訴人於投保時
未將上開事項據實告知，伊自得依保險法第六十四條規定解除系
爭保險契約。又甲○○於八十九年二月二十九日以陳嘉欣為被保
險人向訴外人安泰人壽保險股份有限公司（下稱安泰人壽）投保
二十年期分紅終身壽險，乙○○亦於八十七年六月二十六日以陳
嘉倫為被保險人向安泰人壽投保喬治亞滿福終身壽險，渠等二人
於九十年七月五日向伊投保時，未告知曾向安泰人壽投保上開壽
險，違反保險法第三十六條之規定，系爭保險契約亦屬無效等語
，資為抗辯。
原審維持第一審所為上訴人敗訴之判決，駁回其上訴，係以：上
訴人向被上訴人投保系爭保險時，對於被上訴人之書面詢問，業
已據實說明，被上訴人固不得依保險法第六十四條之規定解除系
爭保險契約。惟屬於填補人之生命或健康之完整之損害之人身保
險，雖無保險法關於複保險規定之適用，惟人身保險中之健康保
險或意外傷害保險中之醫療費用保險，其目的在於補償被保險人
因治療疾病所產生之費用，被保險人不得因疾病或傷害之醫療而
獲不當得利，自有複保險規定之適用。系爭鍾意保險及健康保險
均屬醫療費用保險，而甲○○曾於八十九年二月二十九日以陳嘉
欣為被保險人向安泰人壽投保二十年期分紅終身壽險；乙○○亦
於八十七年六月二十六日以陳嘉倫為被保險人向安泰人壽投保喬
治亞滿福終身壽險。渠等二人向被上訴人投保系爭保險時，未告
知曾向安泰人壽投保上開保險之事實，違反保險法第三十六條所
定複保險通知義務之規定，依同法第三十七條規定，系爭保險契
約應屬無效。上訴人主張系爭保險契約係屬有效，請求確認甲○
○與被上訴人間保單號碼第0000000000號、第000
0000000號，及乙○○與被上訴人間保單號碼第0000
000000號之保險契約關係存在，為無理由，不應准許等詞
，為其判斷之基礎。
查保險法第三十六條及第三十七條關於複保險之規定，係基於損
害填補原則，為防止被保險人不當得利，獲致超過其財產上損害
之保險給付，而對複保險行為所為之合理限制。人壽保險契約，
並非為填補被保險人之財產上損害，亦不生類如財產保險之保險
金額是否超過保險標的價值之問題，自不受保險法關於複保險相
關規定之限制。又人身保險，包括人壽保險、健康保險、傷害保
險及年金保險，保險法第十三條第三項定有明文。其中人壽保險
契約，依上說明，固不受保險法關於複保險相關規定之限制；惟
健康保險及傷害保險中之醫療費用保險契約，倘係在填補被保險
人因疾病或傷害支出醫療費用所生之財產上損害，被保險人不得
因疾病或傷害受醫療而獲不當得利，原審認應仍有保險法關於複
保險規定之適用，固非無見。第查上訴人甲○○以陳嘉欣為被保
險人向被上訴人投保之保單號碼第0000000000號鍾意
壽險，及上訴人乙○○以陳嘉倫為被保險人向被上訴人投保之保
單號碼第0000000000號鍾意壽險，其主約均為人壽保
險，有保險單在卷可稽（見第一審卷第一宗第一四、一五、四五
、四六頁）。原審認上開保險契約，均屬醫療費用保險契約，核
與卷存證據資料不符，已有認定事實不憑證據之違法。又上訴人
向被上訴人投保之系爭保險，其中關於醫療費用保險部分，是否
均屬填補被保險人因疾病或傷害支出醫療費用所生之財產上損害
，攸關系爭保險契約是否有保險法關於複保險規定之適用，原審
未予查明，遽認系爭保險契約均屬無效，亦有未合。上訴論旨，
指摘原判決違背法令，求予廢棄，非無理由。
據上論結，本件上訴為有理由。依民事訴訟法第四百七十七條第
一項、第四百七十八條第二項，判決如主文。
中    華    民    國  九十五  年    六    月   十九   日
                      最高法院民事第一庭
                          審判長法官  林  奇  福
                                法官  陳  國  禎
                                法官  陳  重  瑜
                                法官  劉  福  聲
                                法官  簡  清  忠
      本件正本證明與原本無異
                                      書  記  官
中    華    民    國  九十五  年    六    月  二十七  日
                                                      Ｅ


司法院資訊處製作；財團法人民間司法改革基金會備份。
